臺灣士林地方法院刑事判決　　　　　　　98年度交訴字第14號
公　訴　人　臺灣士林地方法院檢察署檢察官
被　　　告　陳昌盛
選任辯護人　邱正明律師
　　　　　　王治魯律師
被　　　告　侯翰勳
選任辯護人　周承武律師
上列被告因業務過失致死案件，經檢察官提起公訴（97年度偵字
第11523 號），本院判決如下：
    主  文
陳昌盛犯業務過失致人於死罪，處有期徒刑柒月。
侯漢勳犯業務過失致人於死罪，處有期徒刑捌月。
    事  實
一、陳昌盛係昌太貨運有限公司之營業聯結車司機，侯翰勳係上
    德家具有限公司之小貨車司機，渠等平日均以駕車載貨為業
    ，均為從事駕駛業務之人。於民國97年6 月7 日17時許，侯
    翰勳駕駛車號6U-7127 號自小貨車（下稱系爭小貨車）欲至
    臺北市內湖區○○○路○ 段180 巷口附近之「米蘭大道」樣
    品屋送貨，因無處停車，其本應注意交岔路口10公尺內不得
    臨時停車，而依當時情形又無不能注意之情事，竟疏於注意
    ，違規將系爭小貨車停放於民權東路6 段靠近180 巷口之路
    邊外側車道上，佔用路面，增加同向車輛行車之危險。嗣於
    同日17時10分至20分許，陳昌盛駕駛車號NF-271號大型曳引
    車附掛車號6N-72 號後車體（下稱系爭曳引車），沿民權東
    路6 段西往東方向行駛，行經民權東路6 段180 巷口時，因
    遇紅燈而停於外側車道，適賴佳吟騎乘車號8HB-677 號重型
    機車（下稱系爭機車）亦沿同向行駛並暫停於該路口。嗣民
    權東路6 段東西向號誌變換綠燈後，陳昌盛駕駛系爭曳引車
    與賴佳吟騎乘之機車起步向東直行，行經侯翰勳違規停放之
    系爭小貨車旁時，陳昌盛已知外側車道路邊有違規停車，且
    自照後鏡中已目擊賴佳吟之行車動向，其本應注意汽車行駛
    時，駕駛人應注意兩車併行之間隔，並隨時採取必要之安全
    措施，而依當時情形，氣侯良好，日間自然光線充足，路面
    乾燥無障礙物，又無不能注意之情事，竟疏於注意，未保持
    與賴佳吟騎乘之系爭機車間之安全間隔即繼續前行，致系爭
    曳引車附掛後車體右後輪與行駛於同向右側亦疏於保持車輛
    安全間隔之賴佳吟騎乘之系爭機車發生碰撞，賴佳吟因而人
    車失控倒地，腹部呈膨脹且有2 道15公分X0.1公分及10公分
    X0.1公分之挫傷，左手肘呈挫傷，左大腿、小腿外側呈挫傷
    ，兩大腿內側呈皮下出血及腫脹，左足踝部呈腫脹及出血，
    臀、腰部呈腫脹、皮下出血，骨盆腔部呈骨折而致腹腔內出
    血，經送醫急救後，仍因傷勢過重，於97年6 月7 日23時15
    分許不治死亡。陳昌盛於肇事後，於有偵查權限之公務員或
    機關發覺其犯罪前，留在現場向據報前往處理交通事故處理
    小組之警員謝睿騰承認駕車發生前揭車禍，自首肇事而接受
    裁判。
二、案經賴佳吟之父賴金城、妹賴佳臆（改名為賴姵翎）訴由臺
    北市政府警察局內湖分局報告臺灣士林地方法院檢察署檢察
    官偵查起訴。
    理  由
壹、證據能力：
    被告陳昌盛、侯翰勳、渠等之選任辯護人及檢察官對於以下
    本院作為得心證依據之各項證據資料經本院審理時逐項提示
    ，均不爭執證據能力，且未於言詞辯論終結前聲明異議，視
    為同意作為證據，本院審酌各項證據作成時之狀況，認為並
    無不可信或不適當之情事，依刑事訴訟法第159 條之5 第2
    項及第159 條之4 之規定，均認有證據能力，合先敘明。
貳、實體部分：
一、訊據被告侯翰勳固坦承以駕駛小貨車為業，於上開時間，將
    系爭小貨車違規停放在距交岔10公尺內之臺北市內湖區○○
    ○路○ 段「米蘭大道」樣品屋前，被告陳昌盛坦承以駕駛聯
    結車為業，於上開時地駕駛系爭聯結車經過肇事地點，惟均
    矢口否認有何業務過失致死犯行，被告侯翰勳辯稱：被害人
    死亡係因車禍造成，與伊違規停車沒有因果關係云云；被告
    陳昌盛辯稱：伊行經肇事地點，並未感覺到曾與被害人機車
    發生擦撞，被害人機車係行駛在系爭聯結車後方，伊並無注
    意義務，伊並未看到系爭機車亦未超車，本件車禍與伊無關
    云云。經查：
    (一)被告陳昌盛為職業聯結車駕駛人，被告侯翰勳為小貨車駕
      駛，系爭曳引車之車主為昌太貨運有限公司，系爭小貨車
      之車主為上德家具有限公司，有被告侯翰勳駕駛執照、系
      爭曳引車車籍查詢資料、系爭小貨車行車執照各1 份在卷
      可稽（見97年度偵字第11523 號卷第59頁、第64頁），被
      害人賴佳吟於上揭時間，在上開地點騎乘系爭機車發生車
      禍而倒地，腹部呈膨脹且有2 道15公分X0.1公分及10公分
      X0.1公分之挫傷，左手肘呈挫傷，左大腿、小腿外側呈挫
      傷，兩大腿內側呈皮下出血及腫脹，左足踝部呈腫脹及出
      血，臀、腰部呈腫脹、皮下出血，骨盆腔部呈骨折而致腹
      腔內出血，經送醫急救後，仍因傷勢過重，於97年6 月7
      日23時15分許不治死亡之事實，有國防醫學院三軍總醫院
      附設民眾診療服務處診斷證明書、臺灣士林地方法院檢察
      署勘（相）驗筆錄、相驗屍體證明書、法醫驗斷書、被害
      人賴佳吟死亡相驗照片21張在卷可憑（見97年度相字第40
      1 號卷第29頁、第69頁、第77頁、第78頁至第87頁、第20
      2 頁至第212 頁），此部分事實，應堪認定。
    (二)被告陳昌盛雖辯稱：車禍前伊剛從紅綠燈起步，並未發現
      被害人賴佳吟之機車，但伊通過民權東路6 段180 巷口後
      ，超越系爭小貨車時，伊從後視鏡看到系爭機車騎在系爭
      曳引車後車體與系爭小貨車中間，伊沒有感覺系爭曳引車
      有輾壓過東西云云，辯護人則為被告陳昌盛辯護稱：系爭
      機車係從被告陳昌盛駕駛之系爭曳引車後方而來，被告陳
      昌盛並無任何注意義務，也無法保持安全間距云云，惟查
      ：
      １依前開相驗屍體證明書、法醫驗斷書及被害人死亡相驗
        相片，被害人之自腰部以下之下半身受有多處挫傷、腫
        脹、皮下出血，而厚度甚厚之骨盆腔亦有骨折之情形，
        致造成被害人腹腔出血而死亡之傷勢可知，被害人殊無
        可能僅因自己倒地而有上揭傷勢，必然曾遭重物輾壓始
        能造成，再依車禍現場勘查報告及勘查相片顯示（見97
        年度相字第401 號卷第103 頁至第111 頁、第136 頁至
        第159 頁、第175 頁至第186 頁），系爭機車之車身右
        側面自車身側板前端延伸至座墊下方有數條刮擦與油漆
        轉移痕，以距地高約42公分左右處油漆轉移痕標示為證
        物編號1 ，系爭曳引車所附掛之後車體為6N-72 號，該
        6N -72號車體右後輪胎壁上有多處摩擦痕跡，取目視可
        初步辨識為紅色油漆痕跡處，列為證物編號A1；上開編
        號1 【採自8HB-677 號機車前板右側之檔板】經檢視為
        黑色外框及紅色檔板1 組，紅色檔板之層次由外而內依
        序為紅色層、粉紅色層、灰白色層，取紅色層鑑定，予
        以編號1- 1，編號A1【採自6N-72 號拖車右後外輪之油
        漆碎屑】，經檢視為黑色物質3 塊，其上沾黏有微量外
        來之紅色油漆碎屑，取紅色油漆碎屑鑑定，予以編號A1
        -1。編號1-1 與編號A1-1外觀比對，顏色相似，紅外線
        光譜分析法、掃瞄式電子顯微鏡/X射線能譜分析法分析
        結果，均檢出丙烯酸類- 胺基甲酸酯樹脂成分，綜合研
        判認編號A1【採自6N-72 號拖車右後外輪之油漆碎屑】
        上之外來之紅色油漆碎屑與編號1 【採自8HB-677 號機
        車前板右側之檔板】之紅色層相似等情，有內政部警政
        署刑事警察局97年7 月18日刑鑑字第0970090278號鑑定
        書存卷可參（見97年度相字第401 號卷第131 頁至第13
        3 頁），益證被害人倒地過程中曾遭被告陳昌盛所駕駛
        之系爭曳引車輾壓之情甚為灼然，足見被告陳昌盛辯稱
        其所駕系爭曳引車未輾壓被害人，自不可取。
      ２被告陳昌盛辯護人雖辯稱系爭機車應係行駛在系爭曳引
        車之後，否認兩車有併行之情形，且主張依信賴原則，
        及交通大學鑑定人吳宗修之鑑定意見，認行使在前之系
        爭曳引車僅需注意前方及前方視角範圍，對後車無注意
        義務云云，然查：被告陳昌盛於警詢時稱：伊與系爭機
        車同向前進，過民權東路6 段180 巷口後看到系爭機車
        出現在伊右手邊之後視鏡，但伊沒注意後來發生何事，
        伊當時行駛在外線車道，因右邊有1 台違規停放之車輛
        ，所以伊有將方向盤轉向左邊，再打直前進，撞擊點在
        外線車道（第三車道），伊當時是停等紅燈第1 台車，
        有1 台貨車停在路邊妨礙伊行車路線等語（見97年度偵
        字第11523 號卷第7 頁至11頁），嗣於檢察官訊問時稱
        ：伊西向東行經民權東路6 段等紅燈，伊起步過了180
        巷口，超過路邊停車之小貨車，就有機車騎士說伊撞到
        人，伊停車查看，看到1 部機車倒在小貨車旁邊，機車
        騎士在機車前方，伊等紅綠燈時是停第1 部車，旁邊有
        機車，伊沒有注意到死者機車，但當伊超越小貨車時，
        有看後照鏡，當時死者機車騎在伊車後與小貨車的中間
        ，伊超越小貨車時，兩車的間隔約1 部機車的寬度等語
        （見97年度相字第401 號卷第70頁至第72頁），按被告
        陳昌盛所駕駛之系爭曳引車之駕駛座高度顯高於一般自
        小客車及機車，有系爭曳引車相片附卷可考（見97年度
        相字第401 號卷第175 頁），由被告陳昌盛稱其駕車經
        過民權東路6 段180 巷口後，看到系爭機車出現在右方
        後視鏡之供述可知，被害人當時所騎乘之系爭機車應係
        行駛於被告陳昌盛系爭聯結車之右側車旁，倘如辯護人
        所稱被害人之系爭機車係行駛於被告陳昌盛系爭聯結車
        之後方，則被害人機車應為系爭聯結車附掛之6N-72 號
        車體擋住視線，被告陳昌盛無法從右方後視鏡看到被害
        人騎乘之系爭機車，顯見被告陳昌盛與被害人當時所騎
        系爭機車應係同向併行一節實屬明確。辯護人所辯尚不
        足採。至交通大學鑑定人吳宗修所為之鑑定報告及證述
        雖認被害人駕駛系爭機車，遇前方違規停車往左偏行繞
        越時，未注意左後方來車，為肇事主因，被告侯翰勳駕
        駛系爭小貨車，違規於路口停車，形成道路障礙，影響
        公眾行車安全，為肇事次因，被告陳昌盛駕駛系爭聯結
        車，應無肇事因素等情（見本院卷(一)第12頁至第13頁、
        第160 頁至第163 頁），惟本院認上開鑑定，於鑑定時
        並無被告侯翰勳違規停車位置之資料（正確位置詳後述
        ），上開機關鑑定時之資料未完備，其鑑定自有違誤，
        不足作為有利被告陳昌盛之依據。
      ３按行為人雖非故意，但按其情節應注意，並能注意，而
        不注意者，為過失，刑法第14條第1 項定有明文。次按
        汽車在行駛時，駕駛人應注意兩車併行之間隔，並隨時
        採取必要之安全措施，道路交通安全規則第94條第3 項
        規定有明文，被告陳昌盛既考領有職業聯結車之駕照，
        自應對此規定知之甚詳；本件案發時，氣侯良好，日間
        自然光線充足，路面乾燥無障礙物，並無不能注意之情
        事，有案發時之現場相片及肇事車輛照片共10張附卷可
        查（見97年度相字第401 號卷第42頁至第46頁）；再者
        ，被告陳昌盛駕駛之系爭聯結車與被害人騎乘之系爭機
        車同向併行沿民權東路6 段西往東方向行駛之情，業如
        前述，則斯時被告陳昌盛在客觀情況並無不能注意之情
        形下，本即應注意兩車併行時應保持相當之間隔，佐以
        被告陳昌盛於警詢、偵查時自承：伊停等紅燈時，沒有
        看到被害人系爭機車，通過民權東路6 段180 巷口後看
        到系爭機車出現在伊右手邊之後視鏡，超越系爭小貨車
        時，被害人機車騎在伊車後與小貨車的中間，但伊沒注
        意後來發生何事，直到有名機車騎士說伊撞到人，伊就
        立刻停車查看等語，益見被告陳昌盛於當時確實疏未注
        意透過車上之後照鏡等設備，留意車輛併行行駛時應注
        意保持相當間隔，致發生車禍，並使被害人倒地後遭系
        爭聯結車之右後輪輾壓而傷重死亡，被告陳昌盛對本件
        車禍之發生自有過失。又，本件車禍經送臺北市車輛行
        車事故鑑定覆議委員會覆議之結果，亦同本院見解，認
        定被告陳昌盛駕駛系爭聯結車（即A 車）時疏於更加提
        高警覺，且未充分注意周遭車輛動態，至行經系爭小貨
        車（即C 車）時，後掛之拖車6N-72 號撞及系爭機車（
        即B 車），參酌系爭聯結車、系爭機車最終位置及車損
        狀況，研判被告陳昌盛駕駛系爭聯結車疏於注意與系爭
        機車保持行車安全間隔而肇事，有涉嫌未保持行車安全
        間隔情事，同為肇事原因，而被害人騎乘系爭機車與系
        爭聯結車併行時，即應提高警覺注意兩車併行間隔並隨
        時採取必要安全措施，其見系爭小貨車阻擋於第三車道
        內，雖經減速，惟未煞停停等俟確認安全無虞再繼續行
        駛，而進入系爭聯結車與系爭小貨車之縫隙，致未與系
        爭聯結車保持行車安全間隔而肇事，被害人有涉嫌未保
        持行車安全間隔情事，同為肇事原因等情，有臺北市政
        府交通局99年12月10日北市交安字第09931707500 號函
        暨檢附之覆議意見書各1 份附卷可佐（見本院卷(二)第94
        頁至第100 頁）；綜上所述，被告陳昌盛就本件車禍之
        發生，應有過失，而被害人確因本件車禍死亡，與被告
        陳昌盛之過失行為間，存有相當因果關係。雖被害人對
        本件車禍之發生，亦有未注意車輛併行間應保持相當之
        間隔而存有過失，然此均無解於被告陳昌盛應負業務過
        失致人於死之罪責，事證已臻明確，被告陳昌盛之犯行
        ，洵堪認定。
    (三)被告侯翰勳雖坦承於上開時、地，有違規停車，辯稱：被
      害人死亡與伊之違規停車無關云云，經查：
      １按道路交通安全規則第111 條第1 項第2 款規定：「汽
        車於交叉路口、公共汽車招呼站10公尺內不得臨時停車
        」，因被告侯翰勳於案發後，員警到達現場前，即將系
        爭小貨車駛離，以致於員警所繪製之道路交通事故現場
        圖（見97年度偵字第11523 號卷第75頁），並無繪製系
        爭小貨車之違規停放位置，經本院傳喚案發時曾目睹系
        爭小貨車停放位置之證人張銘塗，並偕同被告、辯護人
        、檢察官等人共同前往案發現場勘驗並確認案發時被告
        侯翰勳所駕駛系爭小貨車之正確停車位置，再請員警謝
        睿騰補正先前之現場圖等情，有本院勘驗筆錄、現場相
        片5 張、補正後之道路交通事故現場圖附卷可稽（見本
        院卷(二)第60頁至第65頁、第66頁至第68頁、第71頁），
        依照補正後之現場圖繪註：肇事地點第三車道寬4.6 公
        尺，被告侯翰勳駕駛之系爭小客車停在第三車道右側，
        後輪距離民權東路6 段180 巷口5.5 公尺，右前輪、右
        後輪距離路面邊緣0.3 公尺，而系爭小貨車之車寬175
        公分，車長499 公分等情，亦有臺北市監理處99年5 月
        20日北市監牌字第09960843700 號函暨檢附之汽車車籍
        查詢表各1 紙存卷可佐（見本院卷(一)第175 頁至第176
        頁），申言之，系爭小貨車違規停車佔用第三車道後，
        該車道僅餘2.55公尺供汽車、機車通行及併行（4.6 公
        尺-0.3公尺-1.75 公尺＝2.55公尺），無形中等同阻塞
        或減縮該處車道，造成在該處往來之車輛為閃避系爭小
        貨車而變換車道，增加同向行車之風險，且此種風險，
        為一般人所得預見，並能避免，益證被告侯翰勳於該處
        違規停車已違反汽車於交岔路口10公尺內不得停車之規
        定，亦顯有妨害他車通行之情形
      ２依系爭機車倒地相片及補正後之現場圖顯示（見97年度
        相字第401 號卷第42頁至第45頁、本院卷(二)第71頁），
        系爭機車刮地痕位於系爭小貨車違規停車位置左側附近
        ，系爭機車刮地痕及倒地位置均位於交岔路口10公尺內
        ，再參以被害人依法醫驗斷書所記載：被害人腹部呈膨
        脹且有2 道15公分X0.1公分及10公分X0.1公分之挫傷，
        左手肘呈挫傷，左大腿、小腿外側呈挫傷，兩大腿內側
        呈皮下出血及腫脹，左足踝部呈腫脹及出血，臀、腰部
        呈腫脹、皮下出血，骨盆腔部呈骨折而致腹腔內出血，
        由上述事證，可知被害人應遭系爭聯結車輾壓，且上開
        車禍造成之原因，乃是被害人騎乘系爭機車併行駛於系
        爭聯結車及系爭小客車之狹窄縫隙，致與系爭聯結車發
        生碰撞而倒地，遭系爭聯結車輾壓下半身致腹腔出血而
        死亡，足見被告之停車與死者之車禍死亡有相當之因果
        關係。本件車禍經送臺北市車輛行車事故鑑定覆議委員
        會覆議之結果，亦同本院見解，認定被告侯翰勳駕駛系
        爭小貨車（即C 車）違規停車於交岔路口10公尺內，致
        影響民權東路西向東第三車道行駛車輛之安全，復致系
        爭聯結車、系爭機車行經系爭小貨車時，雙方行車安全
        間隔不足而於系爭小貨車左側碰撞，系爭小貨車有在交
        岔路口10公尺內停車之情事，同為肇事原因等情，有臺
        北市政府交通局99年12月10日北市交安字第0993170750
        0 號函暨檢附之覆議意見書各1 份附卷可佐（見本院卷
        (二)第94頁至第100 頁），綜上所述，該處停車顯有妨害
        他車通行之情形，此為常人所能注意，被告侯翰勳應注
        意能注意又疏於注意，以致妨害被害人系爭機車之通行
        ，造成本件死亡車禍，被害人死亡與被告侯翰勳之過失
        自有相當之因果關係，可以認定。
    (四)關於本件死亡車禍之肇事原因，公訴人將被告陳昌盛、侯
      翰勳之責任送請臺北市車輛行車事故鑑定委員會鑑定，其
      鑑定結果認定：被告陳昌盛駕駛系爭聯結車與被害人駕駛
      系爭機車，均未保持安全間隔，被告侯翰勳駕駛系爭小貨
      車在交岔路口10公尺內停車，同為肇事之原因（見97年度
      偵字第11523 號卷第129 頁至第132 頁）。本院審查庭再
      依被告陳昌盛辯護人之聲請送國立交通大學為鑑定，鑑定
      結果認被害人駕駛系爭機車，遇前方違規停車往左偏行繞
      越時，未注意左後方來車，為肇事主因，被告侯翰勳駕駛
      系爭小貨車，違規於路口停車，形成道路障礙，影響公眾
      行車安全，為肇事次因，被告陳昌盛駕駛系爭聯結車，應
      無肇事因素（見本院卷(一)第12頁至第13頁），本院認上開
      2 次鑑定，其等鑑定時均無被告侯翰勳違規停車位置之資
      料，上開機關鑑定時之資料未完備，其鑑定自有違誤，不
      足作為判斷之依據。
二、按刑法上所謂「業務」，乃指其本人直接所選擇生活上之地
    位而言（最高法院20年上字第789 號判例參照），被告陳昌
    盛於本件案發之時，係昌太貨運有限公司之職業聯結車司機
    ，而被告侯翰勳則係上德家具有限公司之小貨車司機，業據
    其等供明在卷，均為從事業務之人，則被告陳昌盛駕車肇事
    致人於死，而被告侯翰勳因違規停車過失肇事，致人死亡，
    核其等所為，均係犯刑法第276 條第2 項之業務過失致死罪
    。又被告陳昌盛於肇事後，警員於接獲通報前往現場處理尚
    不知何人為犯罪人之際，自承駕車與人發生車禍，有臺北市
    ○○○○○道路交通事故肇事人自首情形紀錄表在卷可參（
    見97年度相字第401 號卷第38頁），被告陳昌盛嗣並接受調
    查裁判，顯已合於刑法第62條前段規定自首之要件，故依該
    條規定減輕其刑。爰審酌被告2 人均以駕車為業，被告2 人
    之肇事致人於死之過失程度，被害人於本件車禍亦與有過失
    ，被告2 人智識程度、素行尚佳，惟事發迄今已超過2 年，
    均未與被害人家屬達成和解，以降低其等犯本罪所造之損害
    ，態度非佳等一切情狀，量處被告陳昌盛有期徒刑7 月，被
    告侯翰勳有期徒刑8 月，以示懲儆。
據上論斷，應依刑事訴訟法第299 條第1 項前段，刑法第276 條
第2 項、第62條前段，刑法施行法第1 條之1 ，判決如主文。
本案經檢察官顏珮珊到庭執行職務。
中    華    民    國   100    年    4     月    13    日
                    交通法庭審判長法  官  楊皓清
                                  法  官  黎惠萍
                                  法  官  高雅敏
以上正本證明與原本無異。
如不服本判決應於收受送達後 10 日內向本院提出上訴書狀，並
應敘述具體理由。其未敘述上訴理由者，應於上訴期間屆滿後
20 日內向本院補提理由書 (均須按他造當事人之人數附繕本 )
「切勿逕送上級法院」。
                                  書記官  陳映羽
中    華    民    國   100    年    4     月    13    日
附錄本案論罪科刑法條
刑法第276條
因過失致人於死者，處2 年以下有期徒刑、拘役或2 千元以下罰
金。
從事業務之人，因業務上之過失犯前項之罪者，處 5 年以下有
期徒刑或拘役，得併科 3 千元以下罰金。